臺灣高等法院刑事判決　　　　　　　　96年度上重訴字第78號
上　訴　人
即　被　告　丙○○
選任辯護人　劉祥墩律師
　　　　　　周祝民律師
　　　　　　朱家蓉律師
被　　　告　戊○○
選任辯護人　薛松雨律師
　　　　　　王玫珺律師
　　　　　　林佳薇律師
上列上訴人因殺人等案件，不服臺灣臺北地方法院96年度重訴字
第3號，中華民國96年6月28日第一審判決（起訴案號：臺灣臺北
地方法院檢察署95年度偵字第21882號、第26595號），提起上訴
，本院判決如下：
    主  文
原判決撤銷。
丙○○教唆使人重傷害未遂，處有期徒刑捌年，減為有期徒刑肆
年，再減為有期徒刑貳年；又教唆殺人，處有期徒刑拾年陸月，
褫奪公權玖年，減為有期徒刑柒年，褫奪公權陸年。應執行有期
徒刑捌年，褫奪公權陸年。
戊○○為證人，於檢察官偵查時，於案情有重要關係之事項，供
前具結，而為虛偽陳述，處有期徒刑壹年肆月，減刑為有期徒刑
捌月。
    事  實
一、丙○○，綽號「登財」，前係臺北市萬華地區之龍山口寺頗
    富盛名老大林復雄之手下，均以主持、經營職業賭場獲取利
    益，嗣林復雄退出賭場經營後，即交由丙○○接手經營，惟
    丙○○仍應按月給付林復雄新台幣（下同）130萬元至140
    萬元不等款項，然林復雄仍不時插手幫中事務，且其所屬手
    下陳哲順屢屢因賭場經營及丙○○對於林復雄之態度與行事
    風格不滿，而批評丙○○，引丙○○心生不快。丙○○乃於
    民國77年12月17日前1個月不詳日期晚間7時許，與管鍾演（
    另經本院判處）約在臺北市萬華火車站東側1家冷凍庫前之
    廣場見面，並教唆丁○○殺害陳哲順，並允諾給予150萬元
    之報酬，指引並提供與丁○○並未熟識之陳哲順行蹤及住家
    地址。丁○○因需要金錢維持生活，上開丙○○所提供之報
    酬頗為優渥，旋即應允後，於77年12月17日凌晨1時許，夥
    同綽號「佳佳」及2名不詳姓名之年滿18歲男子持開山刀3把
    ，前往臺北市○○○路○段196巷29之93號陳哲順家門口，途
    中丁○○與「佳佳」因認教唆者目的係不欲陳哲順至賭場上
    班，而約定砍傷陳哲順手腳使其成殘即可，而無庸致陳哲順
    於死地。嗣到場後，其等見陳哲順開車搭載妻子乙○○及小
    姨子返家，即由「佳佳」及另外2名不詳姓名之成年男子下
    車持開山刀砍傷陳哲順雙手雙腳及背部，致陳哲順左、右手
    手筋斷裂、右手除大姆指外餘均無法動彈，左手無名指、兩
    指無法彎屈伸直，亦無知覺等傷害，惟未達完全喪失效用之
    情後，旋由丁○○駕車搭載4人逃逸。丙○○因丁○○未殺
    害陳哲順，僅於翌日晚上7至8許，在上開廣場前，交付50萬
    元予管鍾演。嗣陳哲順重傷退出賭場圍事後，丙○○與林復
    雄因有利害衝突，於民國77年間，其2人在西園路鐵軌旁邊1
    間賭場內，丙○○以200萬元代價，外加每月15萬元之賭場
    分紅暨每半年50萬元之紅利，教唆丁○○殺害林復雄，嗣於
    78年過完年後之不詳時間，在臺北市萬華車站冰庫內與丁○○相約並交付持點38之左輪手槍1把及子彈（持有槍彈部分
    已逾追訴權時效）予管鍾演，丁○○取得上開槍彈後，隨身
    攜帶，復於78年10月22日下午某時許，依照丙○○之指示持
    上開左輪手槍及子彈，前往臺北市○○區○○路1段298 號
    附近巷內埋伏守候林復雄，於同日晚間7時許見林復雄獨自
    1人行經西園路306巷口，丁○○即持槍射擊林復雄，林復雄
    突然遇襲中槍轉身查看並拔腿逃跑，丁○○仍不罷休，持續
    朝林復雄射擊，致林復雄右後背部、右小臂及左手臂各中1
    槍，嗣見林復雄逃至西園路298號其所經營之賭場招待所始
    未繼續射擊，而林復雄經由賭場小弟送醫急救不治死亡，丙○○則於翌日在萬華火車站斜對面的空地交付管鍾演200萬
    元。丁○○嗣後另為強盜殺人之行為，經本院通緝，而於82
    年4月21日晚上7時30分許，在臺北市○○路、西寧南路口為
    警逮捕，並羈押於臺灣臺北看守所。
二、丙○○前述許諾給予每月15萬之款項，由丁○○殺害林復雄
    後，每月自行至丙○○所經營之賭場取走。而丁○○被捕後
    入獄後，仍委由其妻舅戊○○按月向丙○○收取上開分紅，
    其後丙○○轉型經營有線電視，並欲擺脫丁○○，乃自85年
    6月間起即有不按期付款之情形，丁○○乃先於同年9月17日
    具狀指訴丙○○教唆砍殺陳哲順，嗣經臺灣臺北地方法院檢
    察署檢察官命警借提應訊時，另供行供出林復雄亦係丙○○
    買兇殺害，後因臺灣臺北地方法院檢察署檢察官因丁○○所
    涉上開殺人案件，前往臺灣臺北看守所訊問丁○○，並查得
    上開接見申請紀錄，始重新偵辦本案，並傳訊戊○○到庭作
    證，惟戊○○95年6月6日於檢察官偵查中，就案情有重要關
    係之事項，供前具結，仍虛偽證稱：「（管鍾演說丙○○要
    給他200萬外加每個月15萬分紅，外加每半年50萬的紅利，
    在他入獄後他有叫你去拿？）他入獄後並沒有叫我去拿，此
    事我不知道」，「（提示管鍾演筆錄，管鍾演說我有叫我的
    妻舅戊○○去幫忙我拿錢，有何意見？）我不知道他為何這
    樣說，並沒有此事」；復於95年8月14日戊○○於檢察官偵
    查中，供前具結，並對案情有重要關係事項，虛偽證稱：「
    （為何每個月跟丙○○拿15萬元？）我沒有」；嗣於95年12
    月7日於檢察官偵查中復於供前具結，就案情重要事項虛偽
    證稱：「（你有無幫管鍾演向丙○○收錢？）沒有」，用以
    掩飾丙○○支付上開高額分紅之關係案情重要事項。
三、案經臺灣臺北地方法院檢察署檢察官簽分偵辦起訴。
    理  由
壹、程序事項：
一、被告原對於審理中及檢察官所提出證據清單中除關於丁○○
    、陳哲順、林瑜紋、林吳翠蘭、甲○○、乙○○、顏潘阿美
    之證言及臺北看守所接見談話接見記錄外，其餘均未爭執其
    證據能力，並同意作為證據，本院審酌下列證據方法作成時
    之情況，認為並無不適當之情事，均得作為證據，合先敘明
    。
二、按現行刑事訴訟法於第159條第1項明定被告以外之人，於審
    判外之言詞或書面陳述，除法律有規定者外，不得作為證據
    ，係用以保障被告之反對詰問權；然此有例外情形，其中就
    被告以外之人於偵查中向檢察官所為之陳述，因檢察官代表
    國家偵查犯罪時，原則上當能遵守法定程序，故第159條之1
    第2項明定「除顯有不可信之情況者外」，原則上均有證據
    能力。又被告以外之人於檢察事務官、司法警察官或司法警
    察調查中所為之陳述，基於實體發現真實之訴訟目的，依第
    159條之2規定，被告以外之人於警詢中所為之陳述如與其於
    審判中之陳述不符，而其陳述具有較可信之特別情況（特信
    性），且為證明犯罪事實之存否所必要（不可欠缺性），該
    陳述即可例外採為證據。又所謂陳述具有「較可信之特別情
    況」，係指陳述時之外部客觀情況較值得信用，亦即陳述經
    過並未受有其他外力影響而較為可信，要非證據價值判斷之
    問題；至所謂「證明犯罪事實存否所必要」，係指無法再從
    同一證人取得證言，而有利用該原陳述以證明犯罪事實之必
    要性；或於審判中有第159條之3所列死亡等原因而無法或拒
    絕陳述之各款情形之一，經證明其調查中所為陳述絕對「具
    有可信之特別情況」，且為證明犯罪事實之存否所「必要」
    者，亦例外地賦予證據能力。
 1、證人丁○○偵訊中筆錄之證據能力：經查，本案證人丁○○
    於檢察官偵訊時，證稱被告戊○○於其遭羈押後代向被告丙○○收取殺害林復雄之報酬每月15萬元之經過，與證人於本
    院審理中之供述不同，惟本院認於偵查中證人向檢察官所為
    之陳述，於作證時均已經具結，綜觀全卷均遵循法定程序並
    無不法取證等情，亦未發現其他外力影響而顯有不可信之狀
    況。故依刑事訴訟法第159之1條第2項規定，應有證據能力
    。
 2、證人丁○○（除上述1部分）、林瑜紋、林吳翠蘭、甲○○
    、乙○○、顏潘阿美於偵訊、警詢中筆錄之證據能力：上開
    均經原審法院或於本院審理中傳喚到庭接受檢、辯雙方之交
    互詰問，且法院同時提示上開證人於審判外之陳述，詢問被
    告意見，賦予被告等人有與之對質、詰問其現在與先前陳述
    瑕疵之機會，自屬已充分保障被告之對質詰問權。且其等於
    偵查中向檢察官所為之陳述，業經依法具結，復無顯不可信
    之情形，依照上開說明及刑事訴訟法第158條之3反面解釋及
    第159條之1第2項之規定，自得採為證據。
三、臺北看守所接見談話接見記錄之證據能力：按刑事訴訟法第
    159條之4第1款固規定：除顯有不可信之情況外，公務員職
    務上製作之紀錄文書、證明文書，亦得為證據。因公文書製
    作之原因、過程、內容、功能等，在客觀上認為具有特別可
    信性，適於作為證明被告或犯罪嫌疑人所涉犯罪事實存否及
    其內容，而賦予公文書具有證據適格之能力，作為傳聞證據
    之除外規定。而本案之談話接見記錄係於監所管理員監聽羈
    押犯人會面時所做之記錄，均照實對當時談話人所講的內容
    為記錄，監聽記錄之人與受羈押犯人並無交情，不會偏袒當
    事人，又對於監聽記錄內容如有錯誤，亦設有懲處規定，因
    此上開記錄之過程及內容均無顯不可信之情況，此有於85年
    間均擔任臺北看守所監所管理員並確實為實際記錄之楊國華
    、傅惠忠、戒護科科員林文昌到庭證述屬實（詳見原審法院
    卷第240至242頁反面），是依刑事訴訟法第159條之4第1項
    規定，上開文書亦得為證據。
貳、實體部分
甲、被告丙○○部分
一、訊據被告丙○○承認其長年居住萬華區，大多數人均熟悉其
    綽號為「登財」，的確認識陳哲順、林復雄及其家人和戊○○，亦知悉陳哲順係遭人持開山刀砍傷手腳及背部，並因此
    受有傷害，並承認曾請友人沈會承前去會面丁○○2次。惟
    矢口否認有何公訴意旨所指之教唆殺人等犯行，並辯稱：其
    並非「龍山寺口幫」之幫派份子林復雄之手下，其係經營有
    線電視為生，並未自林復雄觸接手經營賭場。亦未與林復雄
    有所衝突，也未教唆丁○○重傷陳哲順未遂與殺死林復雄及
    與其約定殺害陳哲順、林復雄2人之方式與報酬，並未提供
    點38之左輪手槍乙枝及子彈14發予管鍾演，復未向管鍾演收
    取點38之左輪手槍乙枝及子彈14發，亦未提供管鍾演軍用中
    共黑星手槍乙枝（含彈匣及子彈7發）及彈匣乙個（含子彈7
    發），另未藉由戊○○轉交賭場定期分紅每個月15萬元給丁○○，雖有拜託沈會承於看守所內探視丁○○轉達債務解決
    方式，但係受顏朝豐之託為之，其與丁○○間並無債務糾紛
    。  惟查：
（一）、有關陳哲順、林復雄被害之事實：
 1、丁○○使陳哲順受傷之事實，除據證人管鍾演證述明確外，
    復據證人陳哲順於警詢、證人即陳哲順之配偶乙○○於偵查
    時均證述上述時、地3名歹徒持開山刀將其雙手砍傷，另有1
    名歹徒坐在駕駛座上等情明確（86年度他字第2241號卷第34
    頁至第36頁），且陳哲順因而受有受有前胸、後背及雙手多
    處割傷合併右手伸肌腱屈指肌腱斷裂、正中神經、尺神經、
    尺動脈斷裂、腕骨骨折及左手第2、3掌骨骨折合併伸肌腱斷
    裂之傷害，並有國防醫學院三軍總醫院95年12月13日集逵字
    第0950021002號函及所附病歷在卷可稽。又修正前刑法第10
    條第4項第4款所稱毀敗1肢以上之機能，係指肢體因傷害之
    結果完全喪失其效用者而言，初不以驗斷時之狀況如何為標
    準，如經過相當之診治而能回復原狀，或雖不能回復原狀而
    僅祇減衰其效用者，仍不得謂為該款之重傷。且毀敗1肢以
    上之機能，既設有專款規定，則傷害4肢之重傷，自以有被
    毀敗之情形為限，其同條第4項第6款所規定其他於身體或健
    康有重大不治或難治之傷害，即不包括傷害4肢在內（最高
    法院30年上字第445號、28年上字第1098號判例參照，刑法
    修正部分詳後述後述）。本案被害人陳哲順受有上開傷害，
    且術後併殘存畸形，當時若未救治，恐有生命危險或殘廢，
    固有上開國防醫學院三軍總醫院函文為據，惟依上開說明函
    文所述，陳哲順經救治後，因未達完全喪失效用之情形，是
    未生重傷之結果，併此敘明。
 2、證人管鍾演於前述時、地殺害林復雄之事實，除經證人管鍾
    演證述明確外，復有相驗屍體證明書及解剖鑑定書（78相字
    第1146號卷第12頁至第14頁）在卷可稽，且核林復雄被害情
    節與證人所述相符。
 3、前述證人管鍾演重傷害陳哲順未遂、殺害林復雄之事實，復
    經本院以96年度上重訴字第42號判決，判處管鍾演罪刑在案
    ，有判決書在卷可憑。
（二）、被告丙○○於上揭時、地教唆證人丁○○殺害陳哲順情
        事，業據：
 1、證人丁○○於本院96年度上重訴字第42號案件中證述：「（
    就於77年2月初起，因缺錢花用，竟與他人共同連續強劫而
    故意殺人並四處躲藏，適臺北市萬華地區角頭綽號「登財」
    之丙○○因主持職業賭場，與前賭場之經營者林復雄及清場
    者陳哲順有所爭執，乃以新臺幣150萬元之報酬，教唆丁○○殺害陳哲順，另以200萬元之代價，外加每月15萬元之賭
    場分紅暨每半年50萬元之紅利，教唆丁○○殺害林復雄...
    。惟尚未成殘致重傷之程度。而丙○○因丁○○未殺害陳哲
    順，僅交付50萬元予丁○○等4人朋分有無爭執？）事實沒
    有爭執。陳哲順我只是要使他殘廢而已，有把陳哲順砍傷雙
    手及胸背部，使陳哲順受有前胸、後背及雙手多處割傷合併
    右手伸肌腱屈指肌腱斷裂、正中神經、尺神經、尺動脈斷裂
    、腕骨骨折及左手第2、3掌骨骨折合併伸肌腱斷裂之傷害，
    我沒有要取他的性命的意思。」（詳見本院96年度上重訴字
    第42號96年4月12日準備程序筆錄第4至6頁）。
 2、證人丁○○於原審法院審理中證述：「（是否在77年12月17
    日凌晨點與佳佳等3人持刀砍傷陳哲順？）是的，我與陳哲
    順沒有交情，是丙○○教唆我持刀砍傷陳哲順，... 他叫我
    殺死陳哲順，教唆地點在萬華火車站對面。（丙○○請你殺
    陳哲順這件事，有無給你代價？）事後1次拿到50萬元，（
    警詢時說，當初原約定150萬元殺死陳哲順，但後來因只有
    砍傷，所以你只拿到50萬元？）是的。（當時約定150萬元
    的代價如何議定？）是丙○○提出的。」（詳原審卷第132
    頁）。
 3、證人丁○○於偵查中結證：「（為何要砍陳哲順？）我與陳
    哲順並無深仇大恨，是丙○○要教唆我去殺，（既然要殺，
    為何只有致重傷？）我當時想教唆人只是不想讓陳哲順去上
    班，所以我想者要讓他手腳殘廢即可。（是否知道丙○○為
    何要殺陳哲順？）因為陳哲順是另一位老大林復雄帶出來的
    ，他們兩個不同掛，對賭場管理有意見，陳哲順不服丙○○
    指示，所以有衝突，由此衍生殺機。（丙○○在何處教唆你
    ）萬華火車站旁邊的冰庫門口。（丙○○事後拿多少錢給你
    ？）50萬元現金。」（詳86年度他字第2241號第40頁至第43
    頁、94年度偵字第3631號第88頁反面至第89頁）。
 4、證人丁○○於警詢中證稱：「丙○○（綽號登財）單獨跟我
    談到要殺死乙名叫陳哲順的男子，代價殺死就可以拿到新台
    幣150萬元，人手由我自行物色搭配...。（丙○○在何時、
    何地告訴你要殺死陳哲順及商議代價經過）丙○○在案發前
    1個月，某晚約7時許，丙○○與我約訂在臺北市萬華火車站
    東側1家冷凍庫前之廣場...，高某直接告訴我說：他看到『
    阿順仔』陳哲順心裡就很火大，早日把他除掉，他不要再見
    到這個人，要我殺掉他。（你當初要殺陳哲順怎麼認得出他
    ）陳哲順係丙○○賭場在大理街巷內任清場工作時，丙○○
    特地指引我現場清場的人就是『陳哲順』本人，陳哲順住家
    的地址係丙○○直接提供給我的。（當時是否有意要將陳哲
    順當場殺死？）我本來答應丙○○要殺死他，但到現場時我
    又改變心意讓他殘廢就好。（是否有從丙○○手中得到當初
    承諾150萬元代價？）就在砍殺陳哲順後，隔日夜裡7至8時
    左右，同樣約在冰庫前空地上，丙○○卻以陳哲順未殺死，
    兩人協調後丙○○答應並當面給付50萬元現金。（你與陳哲
    順有何過節嗎？）沒有。」（詳86年度他字第2241號卷第24
    頁至第30頁）。
（三）、被告丙○○於上揭時、地教唆證人丁○○殺害林復雄情
        事，業經：
 1、證人丁○○於本院96年度上重訴字第42號案件中證述：「（
    就民國78年10月22日下午某時許，丁○○即依照約定持上開
    左輪手槍及所餘子彈，前往臺北市○○區○○路1段298號附
    近巷內埋伏守候，於同日晚間7時許見林復雄獨自一人行經
    西園路306巷口，丁○○即基於殺人之犯意，持槍射擊林復
    雄，林復雄因突然遇襲中槍即轉身查看並拔腿逃跑，然丁○○仍不罷休，持續朝林復雄射擊，致林復雄右後背部、右小
    臂及左手臂各中1槍，嗣見林復雄逃至西園路298號其所經營
    之賭場招待所後始未繼續射擊隨即逃逸，而林復雄經由賭場
    小弟送醫急救後，於同日晚間8時5分不治死亡。丁○○則於
    數日後將上開槍枝及所餘子彈交還丙○○有無爭執？）我殺
    了被害人林復雄後，約1個星期後，我有將槍、彈還給丙○○（綽號登財）；（當時你用何槍械？子彈有幾顆？對於被
    害人林復雄有射擊幾發的子彈？）本案的槍及子彈是教唆者
    丙○○（綽號登財）提供的，在臺北市萬華火車站東側1家
    冷凍庫旁，將左輪手槍（史密斯廠牌）1枝及子彈交給我的
    ，左輪制式手槍是在78年3月間提供的，還有交子彈26發給
    我。對於被害人林復雄我射擊3發的子彈等語（詳見本院96
    年度上重訴字第42號96年5月18日審判筆錄第6頁）。
 2、證人丁○○於原審法院審理中證述：「（78年10月22日殺害
    林復雄是否也是丙○○教唆的。）是的。（殺害林復雄丙○○有無給你代價？）約定200萬元，每個月給我15萬元，每
    半年50萬元，... 沒說15萬給到何時。（丙○○要你把林復
    雄殺掉，有無交給你何東西？）有，左輪手槍1把，點38子
    彈20幾發...，差不多案發時之前1年在賭場裡面交給我。（
    在殺害林復雄之後，丙○○有無交付200萬元給你？）有，
    案發後隔天，丙○○本人拿現金給我，在萬華火車站斜對面
    的空地上。（槍殺林復雄之後，槍彈如何處理？）丙○○要
    求把槍彈交還給他。（丙○○答應每月給你15萬元，在你殺
    害林復雄之後有無給你？）有。（在你還沒在監的時候，丙○○如何交付15萬元給你？）每個月我去找丙○○拿現金。
    （半年50萬分紅找誰拿？）丙○○，但只拿過1次。」（詳
    原審卷第132頁至第139頁）。
 3、證人丁○○於偵查中結證：「（林復雄是否為你殺的？）是
    的，是丙○○叫我殺的，我是1個人帶著由丙○○提供的左
    輪點38手槍去殺的。（有關殺林復雄情形）我們是在西園路
    鐵軌旁邊1間賭場內談，當時是77年間，到78年過完年元月
    左右，在萬華車站旁冰庫門口交槍給我。我一直到10月才找
    林復雄，是在大理街派出所旁巷子內埋伏。（如何得知林復
    雄會在西園路出入）丙○○通知我的。（拿到槍枝後隔多久
    才去槍殺林復雄）約1年，因為沒有適當的機會，而且我在
    等丙○○通知。（為何丙○○要殺林復雄？）林復雄當時已
    退居幕後，但丙○○賭場仍要每月支付140萬到160萬，有時
    林復雄錢不夠花，就到丙○○場子來鬧。... 且因為林復雄
    是龍山寺口幫派的老大，丙○○是作第2把交椅，他們之間
    有一些恩怨，另外想取而代之，丙○○就教唆我殺林復雄。
    ... 因為逃亡時要有經濟來源，我才接受丙○○教唆去殺人
    ，... 丙○○說只要我殺了林復雄，就給我除200萬以外，
    外加每個月15萬固定分紅，再加上每半年50萬的紅利。...
    丙○○在案發後第5天拿給我200萬現金。每個月15萬分紅我
    都是到賭場跟他拿。」（詳見86年度他字第2241號卷第42頁
    、94年度偵字第3631號卷第89頁至90頁、95年度偵字第218
    82 號第306頁）。
 4、證人丁○○於警詢中證稱：「（丙○○唆使你殺陳哲順以外
    ，是否另唆使你作其他案件）有的，除了陳哲順案件，他也
    教唆我開槍射殺原龍山寺口幫老大林復雄。... 林復雄是我
    本人持點38左輪手槍槍擊4槍殺死的。... 也是丙○○以新
    台幣200萬元聘僱我單獨一人射殺林復雄的。（代價新台幣
    200萬元有無拿到？）射殺林復雄後，同樣在萬華火車站冰
    庫前空地，由丙○○騎機車帶來200萬元現金當面交給我。
    」（詳86年度他字第2241號卷第24頁至第30頁）。由上述證
    人丁○○警詢、偵查、原審及本院另案審理中之證述可知，
    被告丙○○於上揭時、地教唆丁○○殺害陳哲順與林復雄，
    約定達成目的後之報酬數額，並於事後交付酬金一節應可認
    定。
（四）、辯護意旨雖以：證人丁○○所稱其係受上訴人教唆方予
        重傷陳哲順，惟其相關證言卻互有矛盾，且並無其他人
        證或物證可證明確有教唆之情事，丁○○自首及檢舉之
        陳哲順案之目的在於延緩其死刑之執行；又管某對於共
        同參予作案之人供述前後不一，實屬怪異，其習慣方式
        係與熟人共同作案，為何就陳哲順案件改透過他人尋找
        完全不認識之他人配合，且陳哲順遭砍之時，管某早已
        持有所謂「上訴人教唆殺害林復雄所給予之槍枝」，何
        須大費周章找幫手用開山刀砍傷被害人。事實上上訴人
        根本與管某並不熟識，實不可能教唆其去殺人。另，就
        管某殺害林復雄部分，全係其信口開河誣指上訴人，其
        對案情交代前後不一，就教唆中最重要之報酬部分，亦
        屢有互相矛盾，是認證人丁○○之證述，顯不可盡信云
        云。惟查：
 1、按「告訴人、證人之陳述有部分前後不符，或相互間有所歧
    異時，究竟何者為可採，法院仍得本其自由心證予以斟酌，
    非謂一有不符或矛盾，即應認其全部均為不可採信；尤其關
    於行為動機、手段及結果等之細節方面，告訴人之指陳，難
    免故予誇大，證人之證言，有時亦有予渲染之可能；然其基
    本事實之陳述，若果與真實性無礙時，則仍非不得予以採信
    」，最高法院74年台上字第1599號判例意旨可資參照。衡酌
    證人丁○○上開證詞，詳細交代被告丙○○教唆之時間、地
    點、教唆對象、行為內容及約定教唆行為之對價，其關於教
    唆重要事實證述，於警詢、偵查及審理中均屬一致。雖有如
    辯護人所指之證詞反覆情事，然證人丁○○於原審法院審理
    中證稱：「（82年度偵字第10093號卷第78頁丁○○82年4月
    27日警詢筆錄，說明當時因為你要逃亡，所以去找林復雄..
    .76 年你曾經追隨他，希望可以向他借錢作逃亡之用... 但
    林復雄卻數度怒罵丁○○，方憤而行兇等語，是否實在？）
    事實就是不實在，我沒有當過林復雄小弟，我也沒有向他借
    錢當作逃亡費用，當時因為保護丙○○所以隱瞞事實」（詳
    原審卷第133頁），已經陳明之前未供出被告丙○○係為保
    護丙○○。又證人管某雖於本院96年度上重訴字第42號案件
    準備程序中突翻供改稱丙○○教唆部分是挾怨報復，當初只
    是要給他一點教訓，但經法官訊問質疑，如果只是要教訓他
    ，於起訴的時候就可以說了，為何現在才要說？其反應卻是
    為之不語（詳本院96年度上重訴字第42號96年10月3日筆錄
    第3頁），又稱當初是因為丙○○欠他賭債不還，因此86年
    才寫檢舉信供出丙○○，然被告丙○○辯稱伊與管鍾演並不
    熟識，極力擺脫與管某關係甚為明顯，若僅前稱單純債務關
    係，被告明言即可，何需避之？再證人管某雖嗣後改稱係因
    被高積欠其200萬賭債未還才懷恨在心，然就被告允諾給予
    每個月分紅15萬元、每半年分紅50萬元部分，卻無從解釋其
    給付目的，核其所言，當以上述賭場分紅作為犯罪報酬較為
    可信。又證人丁○○於96年10月3日之前開殺人案準備程序
    時（即丙○○宣判後），改稱丙○○非教唆其殺人之人，殺
    人動機係與第1次警訊講的一樣等語，然被告於82年4月27
    日警訊時所供：「...76 年我曾經追隨他，希望可以向他借
    錢作逃亡之用，... 但林復雄卻數度怒罵我，方憤而行兇。
    」（參見82年度偵字第10093號卷第78頁），卻與多名證人
    證稱從來沒聽過管某追隨過林復雄不符（證人證言詳下述）
    ，是以證人管某之事後翻供，不足憑採。至證人丁○○就被
    告教唆丁○○殺害陳哲順與林復雄，約定報酬之數額證述，
    尚稱一致，並無明顯矛盾，且就被告教唆時、地、教唆目的
    、犯案過程、事後索取報酬過程及次數，迭經陳明，其陳述
    縱有部分前後不符，然仍以其於偵、審中所證因受被告丙○○教唆始起意殺害被害人等情顯較可信，自不得以其供述前
    後不一即認其所述不能採信。
 2、依林復雄之女即證人林瑜紋於原審證稱：「（丁○○是否認
    識？）在我父親被殺害之前，從來沒聽過。（據你瞭解，丁○○與你父親間有無糾紛？）沒有」，林復雄之子即證人甲○○亦證稱：「（是否知道丁○○此人？）在我父親被殺害
    之後，從報章雜誌看到才知道。」等語，可見與被害人林復
    雄共同生活之家屬均證稱從未見過丁○○此人，由此可知丁○○從未加入林復雄之幫派組織，原與林復雄之生活並無交
    集且從未有所接觸，應可佐證丁○○前稱因對林復雄心生怨
    懟，憤而殺害林復雄之事非屬真實。又林復雄之女林瑜玟於
    原審中具結證稱：「在我父親被殺前一週，丙○○有經過我
    店門口，他叫我跟我父親說不要再出來管事，不然對他不太
    好...。」；證人即林復雄之子甲○○於偵查中具結證述：
    「（為何會認識丙○○？）他以前是我父親的小弟。（你父
    親把賭場交給丙○○後，丙○○有無給你父親錢？）據我所
    知，剛開始是有... （你是否知道你父親與丙○○間有無糾
    紛？）我印象中，當時我父親已經交棒了... 可是我父親到
    了要出事之前，家裡的經濟比較差... 我父親因為經濟比較
    差，可能想要把幫派的位置再拿回來... （你父親有想重新
    掌握賭場？）應該有，因為那是我父親唯一的經濟來源，況
    且是我父親把棒子交給丙○○，我父親在他發生事情之前，
    他自己去簽賭輸了很多錢，我父親唯一可以完整的經濟來源
    就是需要重回賭場... （你為何會這樣懷疑？）因為萬華黑
    社會的生態，很多角頭都這樣，就是離開了又回來要重掌權
    力，但是牽涉很大的利益糾葛。」（詳原審卷第183頁至187
    頁）；又陳哲順之妻即證人乙○○於原審中證稱：「（你是
    否知道是誰要來殺妳先生？）是丙○○叫人殺的。我先生對
    林復雄很忠心，喝酒之後會罵丙○○忘恩負義之類的話...
    而我先生被傷害前幾天，常常去找丙○○，丙○○有放話。
    之前林復雄需要一個負責外交的人，覺得丙○○交際手腕及
    口才不錯，就把丙○○帶在身邊，當時丙○○就負責外面應
    酬的事情... 很得林復雄的信用」。另證人乙○○於證人丁○○砍傷陳哲順之時係在場，其亦證稱：「當時來動手的殺
    傷我先生的人有4個人，其中有1個人對我們說『登財』叫你
    乖一點」等語（詳原審卷第190頁至第191頁）。揆諸上述證
    言，足證被告丙○○係林復雄之接班人，且承繼林復雄之地
    位，丙○○主持賭場後，因賭場之事與林復雄、陳哲順有利
    害衝突，被告丙○○即有教唆殺害被害人2人之動機存在，
    則被告丙○○於警詢、偵查、審理中均辯稱：其從未經營賭
    場，因與陳哲順、林復雄2人為鄰居，知悉其二人經營賭場
    但與其等毫無瓜葛亦無仇怨，從未自林復雄手中接管賭場，
    亦無教唆證人丁○○殺害陳哲順與林復雄之可能云云，自難
    遽信。
 3、被告丙○○辯護人復主張：上開證人證詞之供詞多有出入之
    處，顯不可採。然幫派組織本為一複雜特殊之生態，有其特
    殊之行事規則，唯有在幫派內之人員始得瞭解幫派內運作方
    式，而上開證人林瑜紋、林吳翠蘭、甲○○、乙○○等人，
    或為林復雄之妻、子、女或為陳哲順之妻，彼等之生活均與
    幫派甚為接近，上述證詞均為其生活中實際經歷，並親眼目
    睹之事，惟人之記憶本隨著時間之經過易有遺漏，而本案事
    發至今已逾18年餘，自難期待相關證人就事件之細節部分完
    全深刻記憶。是以就本案事實重要部分各證人間前後供述大
    致相符，依前開判例意旨，自難因證人證詞經前後比對未能
    完全相符，即否認其證詞之憑信性。綜上所述，已可認定被
    告丙○○確實為原「龍山寺口幫」老大林復雄之手下，並於
    林復雄退休後接手持續經營原賭場之運作及組織維繫。嗣後
    因賭場經營及幫派經營方式有所差異，林復雄欲再次出面干
    涉被告丙○○之業務，而引起雙方齟齬，而陳哲順亦因不滿
    、阻礙被告丙○○之業務，丙○○欲剷除林復雄之羽翼、架
    空其勢力，因此教唆丁○○殺害陳哲順，復因林復雄執意要
    干涉丙○○所經營業務，而引起丙○○之殺機。故可證被告
    丙○○確有經營賭場事業，並有殺害陳哲順及林復雄之動機
    ，其所辯與幫派無干等詞顯不可採。
（五）、被告丙○○坦承其確有託證人沈會承至臺北看守所與證
        人丁○○會面，惟辯稱係受顏朝豐之託處理與丁○○間
        的債務關係，其與丁○○並無金錢往來，然查：
 1、證人丁○○於偵查中證稱：「丙○○答應拿錢給我，每月15
    萬... （有關丙○○的部分是何時託戊○○拿錢給你？）是
    戊○○去找他拿的，我入所以後就有找丙○○拿，每月拿15
    萬元。（拿了多久以後丙○○賴帳？）應該是84、85年，他
    們賭場收起來以後，（為何後來由沈會承出面？）因為我叫
    戊○○叫丙○○來，但丙○○沒有來，託沈會承來。因為我
    要求大家一次解決，我說我辦身後事約50幾萬元，有叫他（
    沈會承）提個數目，但他沒有說。第一次沈會承來會面，我
    提一次解決，第二次沈會承來，沈會承說丙○○經濟不好，
    意思是每個月給就好了，... 每個月給15萬元。我就是因為
    到11月丙○○沒給我錢以後才舉發他的。丙○○並無來探監
    ，是丙○○透過沈會承（即立委朱星羽助理）來會面，我跟
    沈會承說，要他轉達丙○○，看他要給多少錢一次解決。但
    沈會承說丙○○現在經濟不好，不要這樣，... 要每個月付
    錢，沒辦法一次付清。」，另於審理中證稱：「（你在押時
    ，有朱星羽立委助理來找你談何事？）他來的時候我跟他談
    ，希望替我轉達給丙○○，希望大家的金錢可以一次解決，
    是丙○○叫他（沈會承）來會面的，來談丙○○的事。」（
    詳原審卷第134頁反面至第135頁正面、95年度他字第46號卷
    第76頁、95年度偵字第21882號卷第297頁）。顯見沈會承係
    受被告丙○○委託至臺北看守所探望管鍾演，被告丙○○亦
    坦承託沈會承探望管鍾演。
 2、至沈會承探望管鍾演之目的，被告丙○○與證人管鍾演各執
    一詞，惟參酌臺灣臺北看守所接見談話記錄記載，85年1月2
    9日係由戊○○至看守所與管鍾演面會，同年2月5日由沈會
    承出面探親管鍾演，同年2月9日又由戊○○出面，嗣於同年
    3月11日復由沈會承至看守所探親管鍾演，此與證人管鍾演
    前所言，在84年、85年間丙○○欲停止支付管鍾演費用時，
    管鍾演要求戊○○轉達丙○○至看守所面談，但丙○○未前
    往，由沈會承出面，嗣管鍾演要求一次解決，最後沈會承傳
    達丙○○不答應之訊息之過程大致相符。
 3、再由臺灣臺北看守所接見談話記錄記載內容觀之，85年1月2
    9日戊○○向證人丁○○說明其債務情況，記載「來者（戊○○）談外面朋友債務情形」，後於85年2月5日即由朱星羽
    立委助理即沈會承特別接見與證人丁○○說明其受友人之託
    與丁○○前往解決2人間問題，記載「被告（丁○○）希望
    友人能把家人的事處理好，並告訴友人2月10日看是否有誠
    意處理，來告訴被告一聲」，而沈會承轉達丁○○說明「要
    被告（丁○○）諒解因朋友能幫助有限，並非每件事都能幫
    忙」，並記載「要（沈會承）告訴其妻舅（戊○○）家要顧
    ... 不要什麼都不管」，復於85年2月9日戊○○再次辦理面
    會，記載「被告（丁○○）對男來者（戊○○）很失望...
    認為對金龍辦事不滿意，很自私自利... 且埋怨金龍沒有按
    照他的意思處理財務，讓他吃虧」，其後於85年3月11日，
    又由沈會出面承辦理特別接見，談話要旨記載「相互討論債
    務問題...，之後沈默了一陣子」等紀錄資料附卷可查（詳
    95年度偵字第21882號卷第77頁至第81頁），依此等接見談
    話記錄之內容觀之，1月29日管鍾演與戊○○談外面朋友債
    務之事後，沈會承於2月5日出現，沈會承、管鍾演雙方談到
    「誠意處理」事務，並要求2月10日給管鍾演答案，果然2月
    9日戊○○即到看守所探親管鍾演，依2月9日接見談話記錄
    內容觀之，管鍾演對戊○○非常不滿，怨戊○○未依照其意
    思處理事務，於3月11日沈會承復至看守所探親管鍾演，但
    雙方顯然未達成共識，此由接見記錄記載「相互討論債務問
    題...，之後沈默了一陣子」可知。又依前述接見談話記錄
    之內容觀之，沈會承與管鍾演談話之事，或言「要被告（丁○○）諒解因朋友能幫助有限」、「相互討論債務問題...
    ，之後沈默了一陣子」，均與金錢、債務問題有關，顯見其
    2人所談話之事確係金錢之事無訛，惟若單純為顏朝豐債務
    之事、丙○○僅單純代顏朝豐解決債務，丁○○所應埋怨對
    象應為債務人顏朝豐，何需對事外人丙○○懷恨在心？，再
    佐以證人管某偵查中證言，該金錢事務是否真為其與顏朝豐
    之債務問題即非無疑。
 4、由以上所述，證人管鍾演所言要求戊○○轉達與丙○○解決
    債務後，沈會承即來看守所辦理面會，再由接見談話記錄內
    容觀之，不論沈會承出現之時機、雙方所談論之事，在85年
    間看守所的上開記錄文書與管鍾演所言之內容互核相符，則
    證人管鍾演所言丙○○託沈會承來商談前述債務之處理，應
    屬可信。
 5、不唯如此，被告丙○○雖一再稱委託沈會承處理者係顏朝豐
    之債務云云，惟依證人沈會承於偵查中結證稱：「（是否認
    識丁○○）我不認識。（為何去看丁○○）我只是受丙○○
    之託去看丁○○，至於中間傳話我沒有印象。」（詳95年度
    他字第46號卷第41頁至42頁、第77頁至第78頁），於95年度
    重訴字第100號審理中結證：「（是否認識在場的丁○○）
    不認識，但我在北所見過... （為何去會面）受丙○○之託
    。（丙○○如何託你去面會丁○○）時間太久，我已經不記
    得原因，... 去辦特別會面，內容我也不記得，... 我們都
    是受丙○○之託前往。（你是否認識顏朝豐）不認識。（丙○○委託你時有沒有提到顏朝豐這個人）沒有。」（詳本院
    95年度重訴字第100號卷95年12月12日審判筆錄第3頁），顯
    見證人沈會承固稱其為丙○○傳話給管鍾演之內容沒有印象
    ，但卻明確證稱丙○○未曾提過顏朝豐此人，顯見被告丙○○所言沈會承是處理顏朝豐債務一節並非事實。
 6、綜上，依被告丙○○之供稱、證人之證述，以及相關書證等
    證據，足見被告丙○○上開所辯，無非係卸責之詞，不足採
    信。
三、按被告或共犯之目白不得作為有罪判決之唯一證據，仍應調
    查其他必要之證據，以察其是否與事實相符，刑事訴訟法第
    156條第2項定有明文。本院認被告丙○○教唆丁○○，使被
    害人陳哲順受重傷未遂，所憑者除被告在警訊、偵查中之多
    次自白及丙○○被訴教唆殺人案件中之證述外，尚有證人林
    復雄之女林瑜紋、配偶林吳翠蘭、子甲○○、陳哲順之配偶
    乙○○於偵查、審理中具結之證述、證人沈會承於原審審理
    時證述，並有被告之臺灣臺北看守所接見談話記錄，並非僅
    憑被告之自白，被告係受丙○○教唆始砍傷陳哲順、殺害林
    復雄之事實洵堪認定，是本件事證明確，被告丙○○之犯行
    堪以認定。
乙、被告戊○○部分
一、訊據被告戊○○固坦承於檢察官偵查中，於前述事實欄所載
    時、地向檢察官證稱未向丙○○收取管鍾演之款項等情不諱
    ，此有前述時地之偵查筆錄、結文在卷可資佐證，自堪信為
    真實，且被告戊○○亦坦言有於丁○○在監所內缺錢時，會
    寄錢給丁○○使用，但矢口否認有何公訴意旨所指之偽證犯
    行，辯稱：其並未於丁○○受羈押後，幫忙向丙○○收取每
    月15萬元之金額，匯入監所內保管金戶頭那些錢是我幫丁○○賣車及向顏朝豐收取積欠丁○○之債務後，我匯給丁○○
    云云。經查：
（一）、證人丁○○於偵查中證稱：「都是我妻舅幫我拿，他叫
        戊○○。」（詳見86年度他字第2241號第43頁）、「我
        後來雖然被抓，我有叫我妻舅戊○○去幫我拿，拿到賭
        場結束... 時間是84、85年間。」（詳見94年度偵字第
        3631號第90頁正面）、「（被查獲後是何人幫你拿錢）
        我妻舅戊○○。（丙○○如何知道戊○○幫你拿錢）他
        們原本就認識，比我還早，我只交代戊○○去跟丙○○
        拿錢。」（詳見95年度他字第46號第75頁至76頁）、「
        （有關丙○○的部分是何時託戊○○拿錢給你）是戊○○去找他拿的，我入所以後就有找丙○○拿，每個月拿
        15萬元，應該是84年、85年，他們賭場收起來之後丙○○就開始賴帳。（如何知道賭場收起來）戊○○跟我說
        他們賭場收起來，錢不付了。」（詳見95年度偵字第
        21882號第297頁至第298頁）。經歷次檢察官訊問時均
        一致證稱於其被羈押後係由戊○○代向被告丙○○收取
        報酬等情。
（二）、證人丁○○與被告戊○○於偵查中就有無向丙○○拿錢
        之事對質「（為何每月向丙○○拿15萬元？）蔡：我沒
        有。管：一定有。（到底有無此事？）蔡：沒有。管：
        如果沒有的話，以前時常5萬、8萬的錢寄給我，從何而
        來？蔡：我沒有寄錢給他。... 我有寄一些錢給他零用
        ，但我沒有寄過5萬、8萬這麼大的金額」（詳見95年度
        他字第46號卷第77頁）是管某入監後交由被告戊○○代
        其處理與丙○○間債務，被告戊○○卻於偵訊中嚴詞否
        認，2人證言已生齟齬，被告戊○○具結後所言，與真
        實情形是否有違即非無疑。
（三）、復衡酌被告戊○○自承其經營計程車為業，每月營收狀
        況最佳時收入每月約2、3萬元，然觀其臺灣中小企業銀
        行中和分行帳號000-00-00000-0號之個人帳戶內自82年
        至85年間確有多次鉅額現金款項進出（詳95年偵字第21
        882號卷第40頁），與其月收入數額顯不相符。而證人
        丁○○於臺北看守所保管金分戶卡截至85年5月30日年
        度結存亦累積至565,090元之大筆數額，其後亦有130,0
        00元至90,000元不等之金額匯入等書證附卷可佐（詳95
        年度偵字第21882號卷第95至第161頁），參諸被告戊○○每月收入不豐、證人丁○○在監服刑無收入，但長時
        間有大筆金錢流向進出，足推認被告戊○○確有為證人
        丁○○收取債務並交付與丁○○等情事。
（四）、雖被告戊○○抗辯：前開戊○○名義之中小企銀帳戶非
        其個人使用，而係借予顏朝豐使用，且其均僅使用郵局
        帳戶進出金錢，從未使用過其他銀行帳戶，其於臺灣中
        小企業銀行中和分行000-00-00000-0之帳戶交予顏朝豐
        使用，而82、83年間該帳戶進出之200萬及250萬款項係
        因房地抵押貸款，亦將上述款項交予顏朝豐使用，故該
        帳號個人帳戶並非被告戊○○所使用等情。經函查中華
        郵政股份有限公司提供戊○○自78年1月1日至85年12月
        31日之交易明細資料，於95年11月1日儲字第095072628
        7號回函說明被告戊○○係於88年9月28日始開立存簿儲
        金帳戶使用（詳95年度偵字第21882號卷第45頁），復
        查詢臺灣新光商業銀行、國泰世華商業銀行，亦回函於
        上開期間戊○○尚未開立帳戶使用（詳95年度偵字第21
        882號卷第46至47頁），顯與被告戊○○抗辯當年僅使
        用郵局帳戶一情不符。且被告戊○○為丁○○處理債務
        問題，必需使用金融帳戶周轉金錢，然於丁○○遭羈押
        後期間唯有上揭戊○○名義中小企銀帳戶存在使用中，
        且顏朝豐現已死亡，無法到庭為證，被告戊○○推稱上
        揭帳戶供顏朝豐所使用，其均使用郵局帳戶云云，與事
        實矛盾並與常情相悖，顯係卸責諉過之詞，不足採信。
（五）、證人丁○○於被羈押後，委託被告戊○○向被告丙○○
        收取殺害林復雄所約定之報酬，嗣因被告戊○○無法妥
        適依照丁○○之意思收取，且被告丙○○於84、85年間
        漸有不依約給付情形，被告丙○○並於85年初委託證人
        沈會承與丁○○協商上開債務問題之發展情況及時程，
        業經丁○○於偵查中證述綦詳。故若如證人丁○○於審
        理中改稱被告戊○○僅係受其委託向顏朝豐收取債務，
        然其於偵查中已證稱：「顏朝豐欠我約100萬元，全部
        欠款都有要回來，... 是陸陸續續要回來，約在84年要
        回來的...。」（詳95年度偵字第21882號卷第297頁）
        ，則有關顏朝豐所積欠債務，戊○○在回收過程中，依
        證人管鍾演之前於偵查中所述，並未發生問題，且均已
        回收。至台北看守所之接見談話記錄中所發現：於85年
        2月9日戊○○再次辦理面會，記載「被告（丁○○）對
        男來者（戊○○）很失望.. 認為對金龍辦事不滿意，
        很自私自利... 且埋怨金龍沒有按照他的意思處理財務
        ，讓他吃虧」等情，顯見管鍾演對戊○○表示失望者，
        並非顏朝豐之債務處理，參以前述沈會承在戊○○之後
        亦面會管鍾演，其中且夾雜戊○○之面會，可推知戊○○、沈會承在85年2月、3 月間所欲處理之債務係相同
        之債務，即丙○○之債務，故管鍾演改稱戊○○未為偽
        證一節，係迴護戊○○之詞不足採信。
（六）、證人丁○○於偵查中對被告戊○○代其向被告丙○○收
        取報酬既經結證明確，且較審理中之證詞更為可信，可
        認定為真實。嗣於被告戊○○經檢方偵辦其偽證罪嫌後
        ，為維護戊○○能脫免罪責，而於審理中針對被告戊○○部分翻供，顯係為被告戊○○卸責之詞，殊無可採。
        另證人丁○○對於被告戊○○係為何種債權關係向顏朝
        豐索討債務、時、何、金額多寡、以何方式向顏朝豐索
        取，顏朝豐債務於何時清償、是否清償完畢等重要部分
        2人陳述前後並不一致，然顏朝豐已死亡，無法再為查
        證，且參以被告戊○○及證人丁○○亦無法提出其他具
        體證述或證據證明其所證所辯屬實，顯係為不存在之事
        捏造虛偽歷程，是以前開證人丁○○對於戊○○為其處
        理債務之證詞，不足採為對被告有利之心證，而被告戊○○之抗辯，亦難於採信。
二、綜上，證人丁○○確實於被羈押於臺北看守所後，委託被告
    戊○○代向被告丙○○收取每月應給付之報酬，並扣除家用
    後匯入丁○○於臺北看守所內戶頭之行為堪可認定；而被告
    戊○○為證人，於檢察官偵查時，就認定被告丙○○是否有
    與證人丁○○約定教唆目的達成後之報酬給付，並於證人丁○○經羈押後代向被告丙○○收取之重要關係之事項，供前
    具結，而為虛偽陳述之偽證犯行，事證明確，被告戊○○犯
    行亦堪以認定。
丙、論罪科刑部分：
一、新舊法之比較：
    被告等行為後，刑法於94年2月2日修正公布，並於95年7月1
    日施行，同法第2條亦有修正。按行為後法律有變更者，適
    用行為時之法律，但行為後之法律有利於行為人者，適用最
    有利於行為人之法律，現行刑法第2條第1項訂有明文。此條
    規定乃與刑法第1條罪刑法定主義契合，而貫徹法律禁止溯
    及既往原則，係規範行為後法律變更所生新舊法律比較適用
    之準據法，有最高法院95年5月23 日95年度第8次刑庭會議
    決議可參，是刑法第2條本身雖經修正，但刑法第2條本身尚
    無比較新舊法之問題，先予辨明。又以本次刑法修正之比較
    新舊法，應就罪刑有關之共犯、未遂犯、想像競合犯、牽連
    犯、連續犯、結合犯，以及累犯加重、自首減輕暨其他法定
    加減原因（如身分加減）與加減例等一切情形，綜其全部罪
    刑之結果而為比較。最高法院亦著有上開決議可資參照。按
    被告丙○○行為時刑法第29條規定：「教唆他人犯罪者，為
    教唆犯。教唆犯，依其所教唆之罪處罰之。被教唆人雖未至
    犯罪，教唆犯仍以未遂犯論。但以所教唆之罪有處罰未遂犯
    之規定者，為限。」；修正後為「教唆他人使之實行犯罪行
    為者，為教唆犯。教唆犯之處罰，依其所教唆之罪處罰之。
    」，改採限制從屬形式，並刪除失敗教唆、無效教唆之處罰
    。故新修正刑法第29條廢除原來第3項之規定，是以本件綜
    合比較修正前後教唆犯之處罰，自應以新修正刑法較有利於
    被告。再刑法第278條、第271 條、第168條於本次刑法修正
    時並未一併修正，故無新舊法律比較之問題。綜上新舊法比
    較結果，自應適用修正後之刑法為處罰。
二、所犯罪名及法條：
（一）、被告丙○○教唆殺害陳哲順部分：
 1、按新修正刑法刪除原刑法第29條第3項關於未遂教唆之處罰
    ，新修正之立法理由中說明「二、... 教唆犯改採共犯從屬
    性說中之『限制從屬形式』。依限制從屬形式立場，共犯之
    成立係以正犯行為（主行為）之存在為必要，而此正犯行為
    則需正犯者（被教唆者）著手於犯罪之實行行為，且具備違
    法性，使足當之。... 新修正刑法爰刪除現行條文第三項失
    敗教唆及無效教唆之處罰。三、而修正後之教唆犯既採共犯
    從屬性說之立場，因此，關於教唆犯之處罰效果，... 在適
    用上係指被教唆者著手實行，且具備違法性後，教唆者始成
    立教唆犯。而成立教唆犯後之處罰，則依教唆犯所教唆之罪
    ，至於應適用既遂、未遂何者之刑，則是被教唆者所實行之
    構成要件事實既遂、未遂為斷」，然若教唆者與被教唆者之
    間關於構成犯罪事實產生認識不一致之認識，就教唆之事實
    與被教唆者所實施之犯罪事實有關連性，倘教唆之事實重於
    被教唆者所實施之犯罪事實，且教唆重罪之故意可包含輕罪
    之故意時，依共犯從屬性理論，則教唆者應論正犯所成立輕
    罪之教唆犯。
 2、就本件被告丙○○基於教唆殺人之故意，教唆丁○○殺死陳
    哲順，惟嗣後丁○○自行變更其犯意，主觀上基於重傷害之
    故意而傷害陳哲順，惟客觀上未至重傷害結果，雖丁○○未
    達成被告丙○○教唆殺人既遂之結果，但其所為重傷害未遂
    之行為乃因被告丙○○教唆行為所挑起之故意犯行，而殺人
    者係侵害他人之生命法益，必然會包含侵害他人之身體法益
    之情形，是以正犯減縮教唆犯所教唆故意範圍為重傷害之故
    意，亦為教唆殺人故意所包含，自應視為不重要之因果歷程
    錯誤；且於丁○○砍傷陳哲順行為完成後，被告丙○○仍給
    付報酬予丁○○，是以丁○○所為之行為結果雖自殺人故意
    減縮為重傷害故意但亦不違背被告丙○○本意。綜上，核被
    告丙○○所為教唆殺害陳哲順部分，係犯修正後刑法第29條
    第1項之教唆犯，依同條第2項之規定，依其所教唆之刑法第
    278條第1項之罪、第3項重傷害未遂罪處罰。公訴意旨認被
    告丙○○教唆殺害陳哲順部分，係犯刑法第271條第2項之教
    唆殺人未遂罪，尚有未洽，惟其起訴事實與本院審理之基本
    事實同一，本院自應予審理，並依刑事訴訟法第300條規定
    變更起訴法條。
（二）、被告丙○○教唆殺害林復雄部分：
    核被告丙○○所為，係犯修正後刑法第29條第1項之教唆犯
    ，同條第2項之規定，以其所教唆之刑法第271條第1項殺人
    罪處罰。又被告丙○○所犯上開2罪，犯意各別，行為互殊
    ，應予分論併罰。
（三）、被告戊○○部分：
 1、按刑法上之偽證罪，為形式犯，不以結果之發生為要件，證
    人於供前或供後具結而就案情有重要關係事項，故為虛偽陳
    述，其犯罪即成立，而該罪所謂於案情有重要關係之事項，
    則指該事項之有無，足以影響於裁判之結果者而言，至於其
    虛偽陳述，法院已否採為裁判或檢察官據為處分之基礎，或
    有無採為基礎之可能，皆於偽證罪之成立無影響，最高法院
    71年臺上字第8127號、84年臺上字第3949號判例分別可資參
    照。
 2、按上訴人所為應成立偽證罪，該罪為侵害國家法益之犯罪，
    其罪數應以訴訟之件數為準，上訴人雖先後2度偽證，然僅
    1件訴訟，應論以單純1罪，無連續犯罪之可言（參照最高法
    院72年台上字第3311號判例）。查被告戊○○於本案被告丙○○涉嫌教唆殺人等案件之證詞既非屬實，對被告丙○○犯
    行亦可能因此證言而受有影響，故被告戊○○所為前揭證詞
    ，自屬與上揭案情有重要關係之事項無疑，而於偵查中供前
    具結仍為虛偽之陳述，核被告戊○○所為，係犯刑法第168
    條之偽證罪。另被告戊○○雖於檢察官偵查中前後3次為虛
    偽陳述，然此均就同一事項於同一偵查案件中所為，依前揭
    判例所示為單純一罪，附此敘明。
三、原審以被告上述犯行事證明確，予以論罪科刑，固非無見，
    惟查：
（一）、被告丙○○部分：
 1、被告丙○○係77年間教唆丁○○於77年12月17日砍傷陳哲順
    ，所為係犯刑法第29條第1項、第278條第3項、第1項之教唆
    使人受重傷未遂罪、其行為後中華民國80年罪犯減刑條例業
    經公布，並於80年1月1日起施行，被告丙○○所犯該罪，犯
    罪時間在80年1月1日以前，核被告所犯刑法第29條第1項、
    第278條第3項、第1項之教唆使人受重傷未遂罪，依該條例
    第4條第2項之規定，應依第2條第1項第2款乙類規定，減其
    刑期2分之1；又中華民國96年罪犯減刑條例業經公布，並自
    96年7月16日起施行，被告丙○○所犯教唆使人重傷害未遂
    罪，犯罪時間在96年4月24日以前，所犯亦合於減刑條件，
    應再為減刑2分之1。
 2、被告丙○○又於78年間教唆丁○○於78年10月22日殺害林復
    雄，所為係犯刑法第29條、第271條第1項之教唆殺人罪，應
    依中華民國80年罪犯減刑條例第2條第1項第1款之甲類規定
    減刑，然所犯殺人罪係屬中華民國96年罪犯減刑條例第3條
    所定不得減刑之罪，故不合減刑條件，不予再減刑之。
 3、原審就被告所犯上開各罪，或疏未適用中華民國80年罪犯減
    刑條例或未及審酌適用中華民國96年罪犯減刑條例予以減刑
    ，容有未洽。被告上訴否認犯罪或認量刑過重雖無理由，惟
    原判決既有上開可議之處，仍屬無可維持，應由本院將原判
    決撤銷改判。
 4、爰審酌被告丙○○因與被害人陳哲順、林復雄有金錢糾紛及
    幫派內鬥，為鞏固自己於地位及賭場經營權，剷除林復雄之
    勢力，竟起殺意，欲除之而後快。但為脫免自身刑責，教唆
    第三人丁○○等動手行兇，並約定嗣後給予報酬以堅定丁○○等人重傷害及殺人等信念，其動機可議且手段凶殘，對於
    被害人法益侵害之程度非輕實，亦破壞社會治安安定性。又
    被告丙○○為本案之主導者，仍一意狡飾圖卸，且從未對被
    害人之家屬表示歉意，毫無悔意，犯後態度不佳，暨審酌其
    犯罪動機、目的、手段等一切情狀，量刑不宜從輕，爰就所
    犯教唆使人重傷害未遂部分，量處有期徒刑8年，依中華民
    國80年罪犯減刑條例第2條第1項第2款乙類規定，減其刑期2
    分之1，再依中華民國96年罪犯減刑條例第2條第1項第3款之
    規定，就教唆使人受重傷害未遂罪依減得之刑再減2分之1。
    至被告丙○○所犯教唆殺人罪部分，量處有期徒刑10年6月
    ，並依刑法第37條第2項規定諭知褫奪公權9年，依中華民
    國80年罪犯減刑條例依第2條第1項第1款之甲類規定，減為
    有期徒刑7年，褫奪公權6年。
 5、再按舊刑法第51條規定：「數罪併罰，分別宣告其罪之刑，
    依左列各款定其應執行者：」，其中第5款規定：「宣告多
    數有期徒刑者，於各刑中之最長期以上，各刑合併之刑期以
    下，定其刑期。但不得逾20年。」；新刑法第51條第5款規
    定：「宣告多數有期徒刑者，於各刑中之最長期以上，各刑
    合併之刑期以下，定其刑期。但不得逾30年」，比較結果，
    新刑法並無較有利於被告，依刑法第2條第1項前段之規定，
    就被告所處有期徒刑部分，仍應依舊刑法第51條第5款之規
    定，定其應執行之刑如主文第2項所示。
（二）、被告戊○○部分；
 1、被告戊○○為管鍾演之妻舅如前述，其於檢察官訊問時，均
    僅供稱「我不知道」，「並沒有此事」、「沒有」等語，並
    無逾此，另行虛構事實或加油添醋，而為虛偽之證述，以配
    合證人管鍾演或丙○○之供詞，衡其惡性，尚非重大，原審
    量處有期徒刑2年，尚嫌過重，被告上訴指摘原判決量刑過
    重非無理由，自應由本院將原判決撤銷改判。
 2、爰審酌被告戊○○，藐視證人到庭作證應據實陳述之義務，
    為虛偽之陳述，影響司法威信，對國家司法權之行使產生危
    害，且事後矢口否認犯行，犯後態度不佳等一切情狀，量處
    有期徒刑1年4月。
 3、第念被告犯罪時間在96年4月24日以前，所犯偽證罪合於中
    華民國96年罪犯減刑條例，應依中華民國96年罪犯減刑條例
    第2條第1項第3款之規定，減刑2分之1，爰判決如主文第3項
    所示。
據上論斷，應依刑事訴訟法第369條第1項前段、第364條、第299
條第1項前段，刑法第2條第1項前段、第29條、第271條第1項、
第278條第3項、第1項、第25條第2項、第37條第2項、修正前刑
法第51條第5款、第10條第4項第4款，中華民國80年罪犯減刑條
例第4條第2項、第2條第1項第2款、第15條，中華民國96年罪犯
減刑條例第2條第1項第3款、第7條、第11條，判決如主文。
本案經檢察官呂建昌到庭執行職務。
中　　華　　民　　國　　96　　年　　12　　月　　26　　日
　　　　　　　　　刑事第七庭審判長法　官　黃麗生
　　　　　　　　　　　　　　　　  法　官　黃國忠
　　　　　　　　　　　　　　　　  法　官　江國華
以上正本證明與原本無異。
如不服本判決，應於收受送達後10日內向本院提出上訴書狀，其
未敘述上訴之理由者並得於提起上訴後10日內向本院補提理由書
（均須按他造當事人之人數附繕本）。
                                  書記官  陳玉嬋
中　　華　　民　　國　　97　　年　　1 　　月　　3 　　日
附錄：本案論罪科刑法條全文
中華民國刑法第271條
（普通殺人罪）
殺人者，處死刑、無期徒刑或10年以上有期徒刑。
前項之未遂犯罰之。
預備犯第1項之罪者，處2年以下有期徒刑。
中華民國刑法第278條
（重傷罪）
使人受重傷者，處5年以上12年以下有期徒刑。
犯前項之罪因而致人於死者，處無期徒刑或7年以上有期徒刑。
第1項之未遂犯罰之。
